臺灣高等法院民事裁定
108年度重上字第590號
被  上訴人  吳煌鄰祭祀公業

法定代理人  吳福龍  
訴訟代理人  李采霓律師
            唐淑民律師
上列被上訴人因與上訴人吳振鈄間請求所有權移轉登記等事件，
本院裁定如下： 
    主  文
被上訴人應於本裁定送達後三十日內，具狀補正被上訴人法定代
理人之合法代理及訴訟代理人經被上訴人法定代理人之合法授予
代理權。
    理  由
按原告之訴，原告無訴訟能力，未由法定代理人合法代理者，
  且原告係由訴訟代理人起訴，而其代理權有欠缺者，法院應以
  裁定駁回之，但其情形可以補正者，審判長應定期間先命補正
  ；且無論訴訟進行至如何之程度，法院於此均應依職權調查之
  ，此觀民事訴訟法第249條第1項第4款、第5款規定自明。此規
  定依同法第463條之規定，於第二審程序準用之。準此，祭祀
  公業條例於民國（下同）97年7月1日公布施行後，未登記為法
  人之祭祀公業，具非法人團體性質，提起訴訟，應由其管理人
  為法定代理人合法代理，固為起訴之合法要件，惟管理人是否
  經合法選任，攸關該祭祀公業法定代理權有無欠缺，法院於此
  不問其訴訟進行至如何之程度，應依職權調查之，縱使其實際
  尚有欠缺，苟非不能補正，依上開規定，審判長仍應先定期間
  命為補正，迨逾期不為補正時，始得認起訴為不合法，以裁定
  駁回之（最高法院107年度台抗字第502號民事裁定要旨參照）
  。
本件民事起訴狀係以吳煌鄰祭祀公業之名義為原告，唐淑民律
  師為訴訟代理人，而對被告吳振鈄提起本件訴訟，並於106年 
  10月2日繫屬於原審，有民事起訴狀、民事委任書可參（見原
  審卷一第2-6、83頁）。然查：
㈠被上訴人於原審主張其派下員現為吳丁掌之房下，計有38人，
  其前後經22位派下員同意選舉吳福龍為被上訴人之管理人（見
  本院卷第619-621頁）。
㈡兩造不爭執下列有關被上訴人派下員訴訟及相關登記之歷程（
  見本院卷第598-599頁）：
⒈吳俊標於78年間向桃園縣蘆竹鄉公所（見已改制為桃園市蘆竹
  區，下稱蘆竹公所) 提出被上訴人派下員名冊，經該公所78年
  6月20日蘆鄉民字第8217號准予公告在案；嗣吳俊標再申請變
  更管理人為吳俊標，經該公所78年9月6日(78)蘆鄉民字第0000
  0號函同意備查在案。吳俊標當時申報之派下現員名冊為吳丁
  掌一房之派下（見本院卷1-2之第0000、00000號函）。
⒉80年間，吳禮光及吳錦添（即被選定人）曾以吳俊標、吳貴章
  、吳貴濱、吳貴晟、吳松勇為被告，起訴請求確認吳民光、吳
  世光、吳銘光、吳憲光、吳銘光、吳子敬、吳仲孝、吳偉光、
  吳博光、吳哲明、吳禮光、吳貴樹、吳敏彥、吳新富、吳萬福
  、吳錦添、吳忠和、吳阿華、吳錦榮、吳文從等20人就系爭公
  業派下權存在，及確認吳俊標與系爭公業全體派下員間管理人
  委任關係不存在之訴，經臺灣桃園地方法院80年度訴字第957
  號、本院81年度重上字第269號、最高法院83年度台上字第165
  1號判決原告敗訴確定。
⒊吳阿榮等人於94年間以最高法院93年度台上字第2426號裁定確
  認吳富吉、吳富昌、吳富田、吳阿土、吳福堂、吳福龍、吳新
  進、吳明煌、吳阿欽、吳信三、吳來發、吳文周、吳銀昌、吳
  來華、吳來旺、吳來松、吳來麒、吳清水、吳清榮、吳清潭、
  吳阿榮、吳阿隆等人就系爭公業派下權存在之確定裁判為據，
  向蘆竹公所申請補列於被上訴人派下員名冊，經該公所94年2
  月18日蘆鄉民字第0000000000號函核准在案（見原審卷二第20
  8-213頁）。
⒋蘆竹公所因吳家河以被上訴人漏列派下員，檢附派下員名冊、
  系統表及財產清冊等文件，申請公告徵求異議，而將上開文件
  以95年3月27日蘆鄉民字第0000000000號公告，公告期滿無人
  提出異議，蘆竹公所於95年5月4日以蘆鄉民字第0000000000號
  函核發派下全員證明書予吳家河。嗣吳家河以被上訴人派下員
  大會會議紀錄，申請管理人變動為吳家河，經蘆竹公所審查符
  合規定而以95年5月29日蘆鄉民字第0000000000號函准予核備
  。吳俊標以蘆竹公所未依行政程序法通知原派下員吳俊標陳述
  意見等為由，請求撤銷系爭公告及准予核備，經蘆竹公所於96
  年11月19日以蘆鄉民字第0000000000號函復應循民事訴訟途徑
  提起確認之訴在案，並經臺北高等行政法院裁定駁回其行政訴
  訟，及最高行政法院裁定駁回其抗告確定。吳家河向蘆竹公所
  提出之前揭經該公所准予備查之被上訴人派下現員名冊係七大
  房計147名。
㈢上開㈡⒊之蘆竹公所94年2月18日蘆鄉民字第0000000000號函所核
  發之被上訴人祭祀公業名冊，已經蘆竹公所作廢，而於95年5
  月4日以蘆鄉民字第0000000000號函重新核發計147名派下全員
  證明書予吳家河一節，亦有該函可參（見本院卷第385頁）。
㈣基上，被上訴人派下員人數固為七大房計147名，但依前述吳禮
  光等人就被上訴人派下權存在，及確認吳俊標與被上訴人全體
  派下員間管理人委任關係不存在之訴，既經判決敗訴確定，該
  判決後選定人吳阿華、吳萬福、吳仲孝均亡故，吳阿華之繼承
  人吳金旺及吳金聲，吳萬福之繼承人吳世茂、吳世銘、吳貴德
  ，吳仲孝之繼承人吳雲森等6人依民事訴訟法第401條第1項規
  定，亦應為上開確定判決既判力所及，均非被上訴人之派下員
  ，自不得列入被上訴人派下員名冊。惟除該判決之吳錦添、吳
  銘光（00年0月00日生）及已故吳阿華、吳萬福、吳仲孝等5人
  未列入被上訴人派下員名冊外，其餘15位選定人及吳金旺、吳
  金聲、吳世茂、吳世銘、吳貴德，吳雲森等6人（即吳阿華、
  吳萬福、吳仲孝之繼承人）計21人非被上訴人之派下員，卻均
  已列入被上訴人派下員名冊，自應予剔除（見本院卷1-1第19-
  28頁）。剔除21人非派下員後，被上訴人派下員名冊其餘126
  位，經依法公告而無異議，始為派下現員總數。準此，被上訴
  人管理人之產生，即應有逾63位派下員之同意（即派下現員過
  半數同意），方為合法。
㈤從而，被上訴人於原審執已經蘆竹公所作廢之94年2月18日蘆鄉
  民字第0000000000號函所核發之被上訴人祭祀公業名冊（見原
  審卷二第208-213頁），主張其派下員現為吳丁掌之房下，計
  有38人，其前後經22位派下員同意選舉吳福龍為被上訴人之管
  理人云云，自非適法。且因推舉吳福龍為管理人之派下員僅有
  22人，未逾前述126位派下員之半數，自難謂吳福龍為被上訴
  人之合法管理人。準此，吳福龍既非被上訴人之合法管理人，
  自不得合法代理被上訴人委任訴訟代理人，並提起本件訴訟，
  此項欠缺非不得補正，爰依首揭規定，限被上訴人於本裁定送
  達三十日內補正被上訴人法定代理之欠缺。
爰裁定如主文。
中　　華　　民　　國　　109 　年　　9 　　月　　8 　　日
                  民事第十一庭  
                        審判長法  官  李慈惠
正本係照原本作成。
不得抗告。
中　　華　　民　　國　　109 　年　　9 　　月　　8 　　日
 　　　　　　　　　　　　     書記官  王增華